臺灣臺南地方法院交通事件裁定　　　　　　　　　　九十三年度交聲字第二一九號
　　移
　　受處分人
　　即異議人　甲○○
右列受處分人因違反道路交通管理處罰條例案件，對於交通部公路總局嘉義區監理所
台南監理站民國九十三年五月四日所為之裁決處分（處分案號：嘉監南字第裁七四─
Ｕ00000000號），聲明異議，本院裁定如左：
    主  文
原處分均撤銷。
甲○○機器腳踏車駕駛人，未依規定戴安全帽，處罰鍰新臺幣伍佰元；又汽車駕駛人
，駕駛汽車有不服從交通勤務警察之指揮情形，而道路交通管理處罰條例第二章各條
無處罰之規定，處罰鍰新臺幣玖佰元，並記違規點數壹點。
    理  由
一、聲明異議意旨略以：如附件聲明異議狀所載。
二、按機器腳踏車駕駛人未依規定戴安全帽者，處駕駛人新台幣五百元罰鍰；汽車駕
    駛人，駕駛汽車有不服從交通勤務警察或依法令執行交通指揮、稽查任務人員之
    指揮或稽查情形，而道路交通管理處罰條例第二章各條無處罰之規定者，處新台
    幣九百元以上一千八百元以下罰鍰；並予記違規點數一點，道路交通管理處罰條
    例第三十一條第六項、第六十條第二項第一款、第六十三條第一項第一款分別定
    有明文。次按汽車駕駛人不服指揮稽查而逃逸，當場不能製單舉發者，得對汽車
    所有人逕行舉發處罰；前開逕行舉發，應記明車輛牌照號碼、車型等可資辨明之
    資料，查明汽車所有人姓名或名稱、住址後，製單舉發處罰之，道路交通管理處
    罰條例第七條之二第一項第四款前段、第二項亦分別規定甚明。
三、經查：
    （一）本件受處分人即異議人甲○○係於民國九十年三月十八日九時十五分許，
          駕駛其所有之車號ＮＨＵ─２８０號重型機車，在行經台南市○○路平交
          道時，未依規定戴安全帽，適為在該平交道執行勤務之員警見狀而當場鳴
          笛並以手勢示意異議人靠右停車，因駕駛人未依員警指揮停車而逕自離開
          ，值勤員警乃記明車號以逕行舉發方式製單舉發其違規行為等情，有內政
          部警政署鐵路警察局鐵警刑字第Ｕ00000000號舉發違反道路交通
          管理事件通知單一紙在卷可稽，並經本件舉發之員警馮英傑於本院調查時
          到庭陳證：「（問：本件是否你告發的，情形如何？）是我告發的，當時
          我是站在東豐路平交道旁邊執行八點到十點平交道守望勤務，當時我站在
          東豐路平交道靠山側的位置，當時異議人騎機車過來時我發現他沒有戴安
          全帽，在他要通過平交道時我有鳴笛並以手勢示意他靠右停車，異議人當
          時有聽到我鳴笛並看到我的手勢有將速度減慢並有作煞車但是沒有停車，
          通過我大約距離十公尺時有回頭並招手跟我說不好意思然後將車子直接騎
          走，所以我直接記下車號逕行舉發」等語無訛（見本院九十三年六月二十
          九日訊問筆錄），而異議人亦自承當日有未戴安全帽騎乘機車之違規事實
          ，參諸執勤警員係依法執行公務，與異議人並不相識，素無怨隙，苟非實
          情，自無須恣意誣攀之理。而且警員執行公務本身受行政懲處責任之監督
          ，到庭具結作證更以刑罰擔保其真實性，警員應無甘冒行政懲處及刑法偽
          證罪責任而刻意誣陷之必要。因此，可信賴警員馮英傑前開陳證為真實。
    （二）異議人就當時確未戴安全帽之違規事實固不否認，惟一再辯稱當時並未聽
          到哨音且員警亦未叫其停車，並無不聽從員警指揮之情形云云。惟按法院
          受理交通異議案件，乃是對於交通舉發行政處分審查其是否違法，本質上
          屬於行政爭訟過程，與普通法院審理刑事案件之原則不同。其舉證責任之
          原理，非如刑事案件中，應超越任何合理懷疑始可為有罪判決者之嚴格程
          度。其舉證責任之原理，應與民事訴訟相類似，除有特別規定外，基本上
          準用民事訴訟法，由國家機關與人民二造，各自履行其主觀之舉證責任，
          在過程中各自提出證據；若窮盡各種證據方法，待證結果仍有不明時，則
          由客觀之舉證責任危險分配原則，決定國家機關與人民二造何人應受敗訴
          危險。此參酌行政訴訟法第一百三十六條規定準用民事訴訟法第二百七十
          七條自明。查原裁決機關交通部公路總局嘉義區監理所台南監理站，裁決
          異議人甲○○有未戴安全帽騎駛機車且不聽從員警指揮之違規事實，乃引
          據舉發單為證。而舉發本件違規事件之內政部警政署鐵路警察局員警馮英
          傑，就本件如何查獲並舉發之經過，亦於本院調查時到庭陳證無訛，已如
          前述，並就異議人當時未戴安全帽騎駛機車，經其當場鳴笛並以手勢示意
          靠右停車，異議人並未停車而逕自騎車駛離之違規情節均供述明確，況警
          員馮英傑本身直接見聞異議人有未戴安全帽騎駛機車且不聽指揮停車之事
          實經過，對事實最為明瞭，又經以行政及刑事責任擔保其真實性，且舉發
          當時所記載違規人之上開違規情節又與事實相符等等各項因素，綜合認定
          其陳述為可採信。而異議人就其指稱舉發員警舉發有誤乙節，既未提出確
          實證據以供調查，且未提供任何相關證據足資證明值勤員警確有捏造事實
          違法取締之情事，從而異議人前開所辯，要係卸責之詞，自無可採。
    （三）異議人復辯稱：未收到舉發通知單等語。且按文書之送達，應以文書到達
          應受送達人住居所、事務所或營業所，始生送達效力（道路交通管理處罰
          條例第八十九條準用刑事訴訟法第六十二條準用民事訴訟法第一百三十六
          條參照）。查本件異議人有於上開時、地騎駛車號ＮＨＵ─２８０號重型
          機車而未戴安全帽之違規事實既屬明確，惟本案第Ｕ00000000號
          違規通知單經內政部警政署鐵路警察局第三警務段台南分駐所依規定掛號
          郵寄，雖查無退件紀錄，惟相關資料查詢郵局投遞情形亦因已逾郵政規則
          ：「國內郵件自交寄日起算六個月，郵局得不予查詢」規定，而無法查詢
          等情，亦有內政部警政署鐵路警察局第三警務段九十三年四月十六日鐵三
          警行字第０九三０００一二六二號函附卷可憑。是本件第Ｕ000000
          00號舉發違反道路交通管理事件通知單是否有合法送達異議人尚屬不明
          。而依照違反道路交通管理事件統一裁罰標準表可知，違反道路交通管理
          事件之裁罰標準，係以當事人接到違規舉發通知書後，「有無逾越應到案
          日期繳納罰款及到案與否」，為設定裁決罰鍰數額之唯一準據，故行為人
          有無於到案日期前繳交罰鍰或到案與否，既對於行為人究應處以法定最低
          額或法定最高額罰鍰，具有絕對之決定性，且違反道路交通管理事件之處
          罰為一行政秩序罰，其對於違規之行為人所為之處罰，顯然影響行為人之
          權利義務，性質上為負擔之行政處分，是其應有行政法基本原則之要求—
          —即行政行為應遵循公正、公開與民主之程序，確保依法行政原則，以保
          障人民權益，增進人民對行政之信賴（此亦為行政程序法第一條開宗明義
          所揭示），故為保障違反道路交通管理事件行為人之權益，舉發單位自應
          於舉發通知單上，詳為記載「應到案日期」及「應到案處所」，另違反道
          路交通管理事件通知單亦須經合法送達，俾行為人得遵期到案繳交罰款，
          或對其違規之行為有陳述、爭執及聲明異議之機會。再者，法院受理交通
          異議案件，乃是對於交通舉發行政處分審查其是否違法，本質上屬於行政
          爭訟過程，與普通法院審理刑事案件之原則不同。而按當事人主張有利於
          己之事實者，就其事實有舉證之責任，民事訴訟法第二百七十七條定有明
          文，經查，裁決機關既裁決異議人有接獲違反道路交通管理事件通知單，
          而依規定為罰鍰之裁罰處分，則依前揭舉證責任分擔之原則，除異議人自
          認已合法收受該通知單之送達外，自應先由裁決機關就其主張異議人有接
          獲該通知單之合法送達事實，負舉證之責任，必須證明其為真實後，異議
          人於其抗辯事實，始應負證明之責任，而查本件鐵路警察局第三警務段台
          南分駐所該紙舉發違反道路交通管理事件通知單有無合法達，既屬不明已
          如前述，則依前開舉證責任危險分配原則，原裁決機關就其主張異議人已
          合法收受送達之事實，尚未能證明其為真實，自應受敗訴之危險，從而異
          議人辯稱前開內政部警政署鐵路警察局鐵警刑字第Ｕ00000000號
          舉發違反道路交通管理事件通知單因未合法送達，致其無法獲知有違規單
          通知而喪失於期限內以最低罰鍰自動繳納之權利等語，確屬信而有徵，尚
          堪採信。
    （四）綜上所述，本件受處分人即異議人甲○○，有於前開時、地騎駛機車未戴
          安全帽且不服指揮之違規事實既可認定，惟因前開舉發通知單未經合法送
          達而有上述違法情形。從而，本件異議人之異議，雖無理由，然原處分既
          有上述不當之處，自應由本院將原處分撤銷，另為裁定如主文第二項所示
          ，以資適法。
四、據上論斷，應依道路交通案件處理辦法第二十條前段，裁定如主文。
中      華      民      國      九十三      年     九     月     一     日
                                  臺灣臺南地方法院交通法庭
                                      法  官    張  瑛  宗
右正本證明與原本無異
如不服本裁定應於送達後五日內向本院提出抗告狀
                                      書記官    陳  志  德
中      華      民      國      九十三      年     九     月     一     日
